【裁判字號】    99,消債抗,14
【裁判日期】    991217
【裁判案由】    聲明異議(消債)
【裁判全文】
臺灣宜蘭地方法院民事裁定            99年度消債抗字第14號
抗  告  人  林智斌
相  對  人  台新國際商業銀行有限公司
法定代理人  吳清文
上列抗告人依消費者債務清理條例聲請更生事件，抗告人對於中
華民國99年7月8日本院99年度事聲更字第2 號所為裁定提起抗告
，本院裁定如下：
    主  文
抗告駁回。
抗告程序費用新台幣壹仟元由抗告人負擔。
    理  由
一、本件抗告意旨略以：
  (一)伊每月薪俸、專業加給與志願役加給之總額，並扣除勞健保
    費用及其他應扣項目後，每月實領所得僅為4萬3,157元。而
    飛行危險加給係為執行飛行勤務方可領取之津貼，能否執行
    飛行勤務除駕駛飛行器之專業能力外，尚需視值勤人員之身
    體狀況是否健康無虞決定之，故每年度均需進行飛行員之健
    康檢查，倘健康檢查未符合標準，即無法從事飛行勤務，自
    無法領取危險加給1萬6,000元。又伊於96年間曾因第4、5腰
    椎間盤突出而住院開刀，並經國務部認定不符空勤體位標準
    ，而於97年8月至98年7月遭令停飛1 年，嗣後雖復健情形尚
    稱良好，故於98年度8 月開始續服飛行勤務，惟伊之健康情
    形能否能持續維持符合空勤體位標準仍為變數，故該1萬6,0
    00元之危險加給實非常態性給付，實屬無疑。惟上開情形業
    經伊於聲請更生事件時以書狀及言詞敘明，經前開更生執行
    事件參酌上情審理後方為認可裁定，詎料原審未查，逕採相
    對人無理之意見，實為對伊權益重大損害。
  (二)再者，伊所有支出項目及數額均已於聲請更生事件時詳述，
    此有歷次書狀為憑。況前開更生執行事件亦曾發函予伊認定
    所陳報每月必要費用似有過高，經伊一一刪列並詳加修正回
    覆。足徵伊及配偶、子女之支出均屬必要，業經前開更生執
    行事件詳加認定無誤，方予以更生認可。又內政部公告之最
    低生活標準雖可作為審酌每月支出是否合理之參考，但更生
    方案仍應以個案認定為當，自伊於98年4 月間向鈞院聲請更
    生事件迄98年7月間裁定認可更生方案為止，共歷時1年多詳
    加審理，所為之認可並無不當，今原審卻採相對人片面之詞
    予以廢棄，實為不當。爰依法提起抗告，請求賜准廢棄原裁
    定更為適法之裁定等語。
二、原審則以：
  (一)依空軍松山基地指揮部於98年3月30日以空松指人字第09800
    01235 號函覆上開更生執行案件關於相對人（即本件抗告人
    ，下均稱抗告人）之全年所得總額，包括年終獎金等項目。
    然抗告人所陳報之收入項目卻漏未列入。故抗告人之收入如
    再將年終獎金加入，則每月平均實質薪資大約可為6萬2,024
    元（計算式：〈薪資所得565,420元＋年終獎金62,490元 ＋
    考績獎金41,660元＋空勤加給74,724元〉÷12個月＝62,024
    元），是與抗告人上開更生方案之基礎即每月之收入記載 5
    萬9,000元，即有差距。是自應以抗告人每月收入6 萬2,024
    元為基礎來考量上開更生方案是否公允。
  (二)又內政部公告之最低生活標準係國家施行社會救助之判別依
    據，是上開最低生活標準自可作為審酌抗告人每月支出是否
    合理之標準。雖無法以抗告人所陳報之總必要支出一旦高於
    最低生活標準，即可遽認抗告人無清償之誠意或有浪費之嫌
    ，惟抗告人自應就所陳報之生活支出超過上開最低生活標準
    之具體項目以及明細詳為舉證說明，以供法院具體為審核。
    是查，以抗告人所陳報需扶養配偶、未成年子女1 人加上自
    己之必要生活費用，以上開最低生活標準而言每月支出數額
    應為2萬9,487元（9,829元×3人）。然抗告人上開更生方案
    所陳報每月必要支出加上扶養費計達4萬900元，已逾上開最
    低生活標準甚多，而抗告人並未詳為說明舉證供本院審查，
    且有多項支出諸如膳食費、日用雜費等有重複列計之嫌，更
    與抗告人於聲請更生時所列載聲請前2年必要支出約每月3萬
    3,428元相差7千多元，顯見抗告人關於扶養費以及必要生活
    支出之數額有過寬之認定。
  (三)綜上所述，上開債務人更生方案不僅收入部分有短列之處，
    關於支出部分亦無足夠佐證以說明為何生活支出較上開最低
    生活標準為高，是無從憑以認定抗告人上開更生方案為公允
    合理，原裁定所認許之更生方案，既有上述更生方案條件未
    盡公允之情形，自應認原裁定所認可之更生方案實有重為審
    酌之必要，故而廢棄原裁定並責由本院司法事務官依法繼續
    審究辦理等語，為其主要判斷論據。
三、按消費者債務清理條例（下稱消債條例）之制定，乃為使負
    債務之消費者得依本條例所定程序清理其債務，以調整其與
    債權人及其他利害關係人之權利義務關係，保障債權人之公
    平受償，謀求消費者經濟生活之更生及社會經濟之健全發展
    ，消債條例第1 條著有明文。次按，債務人有薪資、執行業
    務所得或其他固定收入，法院認更生方案之條件公允者，得
    不經債權人會議可決，逕依債務人之聲請或依職權以裁定認
    可更生方案。有下列情形之一者，法院不得為前項之認可：
    一、債務人於7 年內曾依破產法或本條例規定受免責。二、
    有前條第1 項各款情形之一。三、無擔保及無優先權債權受
    償總額，顯低於法院裁定開始更生程序時，依清算程序所得
    受償之總額。四、無擔保及無優先權債權受償總額，低於債
    務人聲請更生前2 年間，可處分所得扣除自己及依法應受其
    扶養者所必要生活費用之數額。消費者債務清理條例第64條
    第1、2項定有明文。復依同條例第63條第1 項規定，有下列
    情形之一者，法院應不認可更生方案：一、債權人會議可決
    之更生方案對不同意或未出席之債權人不公允。二、更生程
    序違背法律規定而不能補正。三、更生方案違反法律強制或
    禁止規定，或有背於公共秩序、善良風俗。四、以不正當方
    法使更生方案可決。五、已申報無擔保及無優先權之債權總
    額逾新臺幣1,200 萬元。六、更生方案定有自用住宅借款特
    別條款，而債務人仍有喪失住宅或其基地之所有權或使用權
    之虞。七、更生方案所定自用住宅借款特別條款非依第54條
    協議成立。八、更生方案無履行可能。九、債務人有虛報債
    務、隱匿財產，或對於債權人中之一人或數人允許額外利益
    ，情節重大。是依照上開第64條第1 項條文之反面解釋，若
    債務人所提更生方案之條件非屬公允者，亦或有同條第2 項
    各款所述情形之一者，法院均不得為准許認可之裁定。
四、經查：
(一)本件抗告人主張：伊每月實領所得僅為4萬3,157元。而飛行
    危險加給係為執行飛行勤務方可領取之津貼，能否執行飛行
    勤務除駕駛飛行器之專業能力外，尚需視每年度進行飛行員
    健康檢查後之情形而定，倘未符合標準即無法從事飛行勤務
    ，自無法領取危險加給1萬6,000元。又伊於96年間曾因第 4
    、5 腰椎間盤突出而住院開刀，並經國務部認定不符空勤體
    位標準，而於97年8月至98年7月遭令停飛1 年，嗣後雖於98
    年度8 月開始續服飛行勤務，惟伊之健康情形能否能持續維
    持符合空勤體位標準仍為變數，故該1萬6,000元之危險加給
    實非常態性給付，實屬無疑云云。惟查，依空軍松山基地指
    揮部於98年3月30日以空松指人字第0980001235 號函覆本件
    更生執行案件關於抗告人之全年所得總額，除薪餉所得及系
    爭空勤加給外，尚包括年終獎金、考績獎金等項目。然抗告
    人所陳報之收入項目卻漏未列入該2 項所得收入（年終獎金
    、考績獎金）。故抗告人之收入如再將年終獎金及考績獎金
    計入，則每月平均實質薪資大約可為6萬2,024元（計算式：
    〈薪資所得565,420元＋年終獎金62,490元＋考績獎金41,66
    0元＋空勤加給74,724元〉÷12個月＝62,024元） ，是與抗
    告人上開更生方案之基礎即每月之收入記載5萬9,000元，即
    有差距。況前開空軍松山基地指揮部所之函覆係抗告人於97
    年度全年薪資所得總額，前開工作期間關於抗告人空勤加給
    之所得收入已因其健康因素致未符合空勤體位而停飛（即97
    年間1月至7月未支領，詳如後述），該項所得收入已有減少
    ，顯無法確實反應抗告人關於前項實際加給收入情形。是自
    應以抗告人平均每月實際收入為基礎來考量上開更生方案是
    否公允為宜。前開情形，於裁定認可系爭更生方案前已足知
    悉，然原更生執行案件審理時疏未察及，顯有未洽。
(二)除此，抗告人雖辯稱其健康情形能否能持續維持符合空勤體
    位標準仍為變數，故該1萬6,000元之危險加給實非常態性給
    付云云，然依卷附該指揮部於97年8 月12日以空松指政字第
    0970003122號函之回覆意見第二點及第三點略以：「…故林
    員現仍暫不符合空勤體位，仍無法領取空勤加給。」、「擔
    任空勤任務…，如因病無法達到空勤人員體格檢查標準時，
    應暫時停飛…，林員原就為本部專機隊BH－1900型機隨機機
    工長，依規定本就得上機參與飛行任務，並領取每月17,700
    元之空勤加給…。」等內容觀之，抗告人所受停飛處分係暫
    時狀態，通常情形下抗告人本就得上機參與飛行任務，自得
    依規定領取空勤加給。此項收入事實，嗣並經空軍松山基地
    指揮部另於99年10月11日以空松指人字第0990004878號函覆
    ，其說明略以：「二、本屬林智斌上士自96年8月6日住院接
    受手術予以停飛，至97年8月26日復飛。三、除96年9月起至
    97年7月未支領『空勤加給』，97年8 月復飛破月支領3,099
    元，餘各月皆支領17,434元整。」顯見空勤不予給付之情形
    純屬變態事實，且抗告人亦自承已續服飛行勤務迄今，核與
    前開說明內容相符，自堪信為真實，是項收入自不宜排除於
    更生清償方案外，以符公允。雖其主張自身健康情形能否持
    續維持符合空勤體位標準仍為變數云云，然縱使將來抗告人
    所述情形成真，該項所得收入因而減少致影響其償債能力，
    尚非無救濟之方法，此項因屬不可歸責於己之事由，致履行
    顯有困難，自得聲請法院裁定延長其履行期限或免責，此觀
    消債條例第75條規定即明。從而，抗告人此部分抗辯自無足
    採。
(三)次查，抗告人另主張：伊所有支出項目及數額均已於聲請更
    生事件時詳述，此有歷次書狀為憑。況前開更生執行事件亦
    曾發函予伊認定所陳報每月必要費用似有過高，經伊一一刪
    列並詳加修正回覆。足徵伊及配偶、子女之支出均屬必要，
    業經前開更生執行事件詳加認定無誤，方予以更生認可。又
    內政部公告之最低生活標準雖可作為審酌每月支出是否合理
    之參考，但更生方案仍應以個案認定為當等語。此經檢閱系
    爭更生事件即本院97年度消債更字第2號及97年度執消債更
    字第11號更生事件等卷宗所附相關書狀及單據後，咸認抗告
    人所述雖非無據。惟查，系爭更生方案雖經抗告人多次修正
    、刪減，但如前所述，關於其收入始終漏列年終及考績獎金
    等2 項所得收入，所陳報之收入數額亦不符其實際工作所得
    收入總額，概如前述，對債權人之權益影響甚鉅，且抗告人
    既有不能清償債務之情事聲請更生，為求經濟生活之重建，
    自當本於誠實、信用，盡最大努力及誠意，於扣除最低限度
    生活必要費用後之餘額來清償債務，庶符衡平以求公允為是
    。故抗告人此一隱匿漏報所得行為，即難謂正當；又債務人
    於更生清償期間之生活必要費用（含法定扶養費用支出）雖
    不以內政部公告之最低生活標準為準則，但該標準不失為一
    參考依據，倘債務人所列之生活必要費用高於此一標準，自
    當就其所陳報之各項支出及明細舉證說明，供法院逐一個別
    詳加具體審核是否合理、適當為是。然細譯抗告人於前開案
    卷所附單據，除顯非必要之商業保險列入確有爭議外，其中
    抗告人之未成年子女林祐係94年4 月生，於原裁定准予認
    可更生方案時年僅4歲，惟抗告人陳報其每月伙食費竟達6,0
    00元，已達抗告人陳報其個人膳食費用之2 倍，客觀上顯有
    疑義。復抗告人於更生方案中所提列之子女教育費用為6,00
    0 元，並釋明為基礎教育及學習之必要費用，雖該項費用支
    出攸關其子女之人格健全發展並適當保有將來之競爭力，如
    不獲准許未免苛刻，然依卷附相關單據所示，是項費用主要
    為就讀托兒所之支出，經計算後平均每月支出為5,400 元，
    超列600元部分則未見具體釋明，且該筆每月支出5,400元之
    教育費用已包括點心費及午餐費，則抗告人為其子女另列三
    餐伙食費用6,000 元，除有前述原因之疑義尚待查明外，顯
    有重複列計之嫌，未盡誠信。則不免令人質疑抗告人就其所
    陳報更生方案所列其餘各項生活必要費用支出亦未盡明確，
    恐有損及債權人之公平受償權利，而有發回原更生執行事件
    重予檢視詳加查明之必要。
(四)綜上所述，消債條例之制定除為貫徹憲法保障人民之基本生
    存權利外，本於社會互助精神，特別立法於一定之範圍內限
    令債權人退讓其滿足債權之部分權利，於更生事件在債務人
    依認可之更生清償方案履行後，使債權歸於消滅，藉以妥適
    調整陷於經濟上困境之債務人與債權人及其他利害關係人之
    權利義務關係，保障債權人之公平受償，並謀求消費者經濟
    生活之更生及社會經濟之健全發展。在此前提下，債務人除
    更生清償方案之提出應本於誠信，據實陳報，使更生債務之
    債權人均能於債務人最大償債能力之範圍內受有相當比例之
    受償，不致使債權人之利益受創過鉅，以符合比例原則，其
    於更生清償期間之經濟生活，自應受到相當之限制，並兼顧
    教育債務人重新認識、進而調整其經濟生活及正確之消費習
    慣等目的，免於債務人將來重蹈覆轍，再陷經濟上之困境，
    而失其義，自難期維持債務人於更生前之原本經濟及生活消
    費習慣，其理甚明。據此，本件抗告人於提出更生方案時，
    雖經多次修正、刪減，可見其確有履行更生清償方案之決心
    ，然如前所述抗告人於所得收入之陳報，漏列2 項收入，致
    影響其方案之最大清償額度，並使更生債務各債權人之受償
    權利受限，已難謂正當並有隱匿財產所得之嫌。甚且，方案
    中所列計之部分生活必要費用支出項目，確有重複列計情形
    ，亦有違誠信，僅此已足堪認系爭更生方案，並不公允；此
    外，抗告人一再反覆稱其所得收入不穩，恐影響將來履行之
    可能，亦曾為此請求酌減每月清償金額，且其所列計之生活
    必要費用（含扶養項目部分）均列有400元至1,000元不等之
    預備零用金，聲稱為緊急或醫療之生活所需，惟依卷附關於
    抗告人薪資所得收入等資料內容觀之，自96年起迄98年間，
    抗告人之薪資結構隨著其服務年資之累積，明顯有逐年調升
    之趨勢（不含空勤加給及年終、考績獎金，96年約為38,637
    元/月、97年約為43,157元/月、98年約為47,660 元/月），
    對此抗告人卻避而不談，且該逐年調漲之薪資差額已足使抗
    告人於更生清償期間作為所稱應急零用金之用，況縱有不足
    依消債條例第75條規定亦得向法院聲請裁定延長其履行期限
    或免責，尚非全無保障之救濟機制，已如前述。故而本件確
    有發回原更生執行案件重為詳加調查之必要，並命抗告人據
    實陳報薪資所得收入、刪減非生活必要費用項目支出，重為
    調整系爭更生方案後，再為適法之裁處。乃原審以首開理由
    認原裁定所認許之更生方案，既有上述更生方案條件未盡公
    允之情形，所認可之更生方案實有重為審酌之必要，故而廢
    棄原裁定並責由本院司法事務官依法繼續審究辦理，尚無不
    合。抗告意旨指摘原裁定不當，求予廢棄，為無理由，應予
    駁回。
五、據上論結，本件抗告為無理由，依消費者債務清理條例第15
    條，民事訴訟法第495條之1第1項、第449條第1 項、第95條
    、第78條，裁定如主文。
中    華    民    國    99    年    12    月    17    日
                  臺灣宜蘭地方法院民事庭
                      審判長  楊麗秋
                      法  官  楊坤樵
                      法  官  林翠華
正本係照原本作成。
本裁定不得再抗告。
中    華    民    國    99    年    12    月    17    日
                      書記官  劉婉玉

司法院資訊處製作；財團法人民間司法改革基金會備份。
